ACORDAO-COMPLETO-2526360

ACÓRDÃO 1710/2022 ATA 8/2022 - PRIMEIRA CÂMARA

VISTOS, relatados e discutidos estes autos de recursos de reconsideração apresentados pelo Sr. Luís Gastão Bittencourt da Silva e pela Sra. Antônia Regina Pinho da Costa Leitão contra o Acórdão 13458/2019-TCU-Primeira Câmara;
ACORDAM os Ministros do Tribunal de Contas da União, reunidos em Sessão da 1ª Câmara, ante as razões expostas pelo Relator, em:
9.1. conhecer dos recursos de reconsideração, com fundamento nos artigos 32, inciso I, e 33, da Lei 8.443/1992, c/c o artigo 285 do RI/TCU, para, no mérito, dar-lhes provimento;
9.2. julgar regulares com ressalvas as contas de Luís Gastão Bittencourt da Silva e de Antônia Regina Pinho da Costa Leitão, com fundamento no inciso II do art. 16 da Lei 8.443/1992, c/c o art. 208 do Regimento Interno do TCU;
9.3. tornar insubsistentes os itens 9.2, 9.7, 9.8 e 9.12 do Acórdão 13458/2019-TCU-Primeira Câmara;
9.4. encaminhar cópia da presente deliberação ao Serviço Social do Comércio no Estado do Ceará (Sesc/CE) , ao Departamento Nacional do Serviço Social do Comércio (Sesc/DN) , ao Ministério da Cidadania, ao Ministério da Economia e aos recorrentes; e
9.5. dar ciência desta deliberação à Controladoria-Geral da União (CGU) .

Recurso de reconsideração interposto contra o Acórdão 13.458/2019-1ª Câmara, que julgou irregulares as contas dos responsáveis e aplicou-lhes multas, referente ao exercício de 2015.

Primeira Câmara

Administração Regional do Sesc no Estado do Ceará.

3. Responsáveis/Recorrentes:
3.1. Responsáveis: Afonso Cordeiro Torquato Neto (XXX.767.973-XX); Anibal Capelo Feijo (XXX.044.653-XX); Antônia Regina Pinho da Costa Leitão (XXX.991.003-XX); Ari Ferreira do Nascimento (XXX.973.342-XX); Atualpa Rodrigues Parente (XXX.723.833-XX); Claudia Maria Meneses Brilhante Maia (XXX.784.493-XX); César Marques de Carvalho (XXX.267.913-XX); Domingos Savio da Costa (XXX.072.923-XX); Federação do Comercio do Estado do Ceará (07.267.479/0001-76); Francisco Alberto Bezerra (XXX.075.393-XX); Francisco Alex Nobre Leal (XXX.807.863-XX); Francisco Everton da Silva (XXX.967.243-XX); Francisco José Pontes Ibiapina (XXX.880.713-XX); Giovan de Oliveira (429.802.75387); Jose Malricio Mendes Pereira (XXX.422.033-XX); José do Egito Frota Lopes Filho (XXX.633.683-XX); Júlio César Araújo Sousa (XXX.730.993-XX); Luiz Gastão Bittencourt da Silva (XXX.636.967-XX); Luiz Onofre Chaves de Brito (XXX.630.043-XX); Mauricio Cavalcante Filizola (XXX.078.783-XX); Nelson Gomes da Silva (XXX.051.754-XX); Paulo Cesar Baltazar Viana (213.812.67300); Paulo Henrique Costa Silva (XXX.140.783-XX); Sergio Braga Barbosa (037.263.39353).
3.2. Recorrentes: Antônia Regina Pinho da Costa Leitão (XXX.991.003-XX); Luiz Gastão Bittencourt da Silva (XXX.636.967-XX).

13.1. Ministros presentes: Walton Alencar Rodrigues (Presidente), Benjamin Zymler, Vital do Rêgo (Relator) e Jorge Oliveira.
13.2. Ministros-Substitutos presentes: Augusto Sherman Cavalcanti e Weder de Oliveira.

VITAL DO RÊGO

Ministro-Substituto Weder de Oliveira.

Adoto como relatório a instrução do auditor da Serur (peça 203) , a seguir transcrita, a qual contou com a anuência do seu corpo dirigente (peças 204 e 205) e do representante do MPTCU (peça 206) :
INTRODUÇÃO
1. Em exame recursos de reconsideração opostos por Luiz Gastão Bittencourt da Silva (peça 165) , Presidente do Conselho Regional do Sesc/CE, e Antônia Regina Pinho da Costa Leitão (peças 163-164) , Diretora Regional, contra o Acórdão 13458/2019-TCU-Primeira Câmara, da relatoria de Ministro-Substituto Weder de Oliveira, exarado nos seguintes termos (peça 118) :
"VISTOS, relatados e discutidos estes autos referentes ao processo de prestação de contas anual do Serviço Social do Comércio do Estado do Ceará (Sesc/CE) , relativa ao exercício de 2015.
ACORDAM os ministros do Tribunal de Contas da União, reunidos em sessão da 1ª Câmara, ante as razões expostas pelo relator, em:
9.1. rejeitar as razões de justificativa apresentadas pelo Sr. Luiz Gastão Bittencourt da Silva, presidente do conselho regional, e pela Sra. Antônia Regina Pinho da Costa Leitão, diretora regional, ambos do Sesc/CE;
9.2. julgar irregulares as contas do Sr. Luiz Gastão Bittencourt da Silva e da Sra. Antônia Regina Pinho da Costa Leitão, com fundamento nos arts. 1º, I, e 16, III, "b", da Lei 8.443/1992, c/c os arts. 1º, I, e 209, II, do RI/TCU;
9.3. julgar regulares com ressalva, com fundamento nos arts. 1º, I, e 16, II, da Lei 8.443/1992, c/c os arts. 1º, I, e 208 do RI/TCU, as contas dos Srs. Atualpa Rodrigues Parente,  Claudia Maria Meneses Brilhante Maia, Francisco Alberto Bezerra, Francisco Everton da Silva, Giovan de Oliveira, Nelson Gomes da Silva e Sergio Braga Barbosa, em razão da autorização ao Sesc/CE para a antecipação da quota da contribuição compulsória à Fecomércio/CE, sem base legal, e pela aprovação da operação imobiliária realizada pelo Sesc/CE, sem que tenha sido apresentada a exposição fundamentada e a necessidade e a oportunidade da medida, dando-lhes quitação;
9.4. julgar regulares com ressalva, com fundamento nos arts. 1º, I, e 16, II, da Lei 8.443/1992, c/c os arts. 1º, I, e 208 do RI/TCU, as contas do Sr. José Malricio Mendes Pereira, em razão da autorização ao Sesc/CE para a antecipação da quota da contribuição compulsória à Fecomércio/CE, sem base legal, dando-lhe quitação;
9.5. julgar regulares com ressalva, com fundamento nos arts. 1º, I, e 16, II, da Lei 8.443/1992, c/c os arts. 1º, I, e 208 do RI/TCU, as contas do Sr. Anibal Capelo Feijo, em razão da aprovação da operação imobiliária realizada pelo Sesc/CE, sem que tenha sido apresentada a exposição fundamentada e a necessidade e a oportunidade da medida, dando-lhe quitação;
9.6. julgar regulares, com fundamento nos arts. 1º, I, e 16, I, da Lei 8.443/1992, c/c os arts. 1º, I, e 207 do RI/TCU, as contas dos Srs. José do Egito Frota Lopes Filho, Paulo Cesar Baltazar Viana, Paulo Henrique Costa Silva, César Marques de Carvalho, Ari Ferreira do Nascimento, Luiz Onofre Chaves de Brito, Júlio César Araújo Sousa, Francisco José Pontes Ibiapina, Afonso Cordeiro Torquato Neto, Mauricio Cavalcante Filizola, Domingos Savio da Costa, Francisco Alex Nobre Leal,  dando-lhes quitação plena;
9.7. aplicar ao Sr. Luiz Gastão Bittencourt da Silva a multa prevista no art. 58, I, da Lei 8.443/1992, no valor de R$ 60.000,00 (sessenta mil reais) , e à Sra. Antônia Regina Pinho da Costa Leitão, no valor de R$ 30.000,00 (trinta mil reais) , fixando o prazo de 15 (quinze) dias, a contar da notificação, para que comprovem, perante este Tribunal (art. 214, III, "a", do RI/TCU) , o recolhimento da dívida aos cofres do Tesouro Nacional, atualizada monetariamente desde a data do presente acórdão até a do efetivo recolhimento, se for paga após o vencimento, na forma da legislação em vigor;
9.8. autorizar, desde logo, nos termos do art. 28, II, da Lei 8.443/1992, a cobrança judicial das dívidas caso não atendida a notificação;
9.9. determinar ao Serviço Social do Comércio no Estado do Ceará (Sesc/CE) , nos termos do art. 4º, § 1º, da Instrução Normativa TCU 63/2010, no prazo máximo de 90  (noventa) dias, a constituição de processo de prestação de contas referente ao exercício de 2016;
9.10. determinar ao Serviço Nacional de Aprendizagem do Comércio no Estado do Ceará (Senac/CE) , nos termos do art. 4º, § 1º, da Instrução Normativa TCU 63/2010, no prazo máximo de 90  (noventa) dias, a constituição de processo de prestação de contas referente aos exercícios de 2015 e de 2016; 
9.11. determinar à SecexTrabalho que complemente o rol de responsáveis com as informações requeridas pela Instrução Normativa TCU 63/2010 e submeta a este Relator proposta de julgamento das contas;
9.12. dar ciência ao Serviço Social do Comércio no Estado do Ceará (Sesc/CE) sobre a necessidade de que seus atos de gestão não se confundam com os interesses particulares das entidades sindicais patronais;
9.13. dar ciência desta deliberação ao Serviço Social do Comércio no Estado do Ceará (Sesc/CE) , ao departamento nacional do Serviço Social do Comércio (Sesc/DN) , ao Ministério da Cidadania e ao Ministério da Economia;
9.14.  dar ciência desta deliberação à Controladoria-Geral da União (CGU) , em especial dos itens 9.9 e 9.10 deste acórdão." (grifos acrescidos) 
HISTÓRICO
2. Trata-se da Prestação de Contas anual do Serviço Social do Comércio do Estado do Ceará (Sesc/CE) , relativa ao exercício de 2015, cuja análise dos dois mencionados recursos de reconsideração foi inicialmente realizada pela Secretaria de Recursos do TCU - Serur (peças 182/184) , conforme a seguir se reproduz:
" (...) 
2.1. Antes de formular juízo definitivo sobre as contas dos ora recorrentes, o Relator a quo, Exmo. Ministro-Substituto Weder de Oliveira, considerou necessário aprofundar algumas análises, especialmente, mas não somente, sobre a aquisição pelo Sesc/CE de parte do edifício The White Tower, em Fortaleza/CE, de propriedade da Federação do Comércio do Estado do Ceará (Fecomércio/CE) .
2.2. Observou que Luiz Gastão Bittencourt da Silva, ora recorrente, foi o único signatário do convênio CE2015-CON-018, atuando, ao mesmo tempo, como presidente da Fecomércio/CE, como presidente do conselho regional do Sesc/CE e como presidente do conselho regional do Senac/CE. Ou seja, o convênio envolvendo interesses e recursos das três entidades foi assinado somente por ele, sem prévia autorização dos conselhos regionais.
2.3. Com base nesse convênio sui generis, foram transferidos, irregularmente, 3 milhões de reais para a federação patronal, dando-se início a um processo, também irregular, de aquisição, pelo Sesc/CE, de parcela de imóvel de propriedade da Fecomércio/CE, para instalação de parte de sua estrutura organizacional, aquisição feita à revelia do obrigatório e necessário planejamento. 
2.4. Após a realização de procedimentos fiscalizatórios e o recolhimento de diversas evidências, foi realizada a citação dos ora recorrentes, bem como da Fecomércio/CE, para o recolhimento do valor de R$ 2.153.866,05 aos cofres da entidade, prejuízo este decorrente da diferença entre o preço pago, em 2015, àquela federação e o real valor de custo de parte do edifício The White Tower. 
2.5. Em segunda instrução de mérito, a então Secex-CE propôs rejeitar as alegações de defesa apresentadas pelos responsáveis citados, julgar suas contas irregulares, condená-los em débito e aplicar-lhes multa.
2.6. Em que pese sua concordância com a existência do dano ao Erário, o Ministério Público junto ao TCU-MP/TCU, representado pelo subprocurador-geral Lucas Rocha Furtado, ponderou que os autos abrangiam outros responsáveis, entidades e exercícios financeiros não albergados pelos limites do presente processo de contas anuais.
2.7. Por essa razão, esta Corte, acolhendo a proposição do Parquet, deliberou, mediante o Acórdão 5095/2019-TCU-Primeira Câmara, rel. Ministro-Substituto Weder de Oliveira, por autuar processo apartado de tomada de contas especial para apurar o prejuízo aos cofres das duas entidades (Sesc/CE e Senac/CE) , decorrente das transações envolvendo o Convênio CE2015-CON-018. 
2.8. No que concerne ao presente recurso, a gestão dos ora recorrentes, naquele exercício, restou maculada pelos fatos identificados, os quais teriam configurado graves infrações às normas legais e regulamentares, uma vez que os atos de gestão foram qualificados, em primeira instância administrativa, como ilegítimos e antieconômicos, seja, respectivamente, na condição de signatário do Convênio ou pela participação ativa da diretora da entidade na negociação e na realização de atos de gestão inquinados de vícios, a fim de concluir o ajuste inquinado.
2.9. Isso porque a operação que envolveu o convênio CE-2015-CON-018 apresentou, ao menos, três problemas principais: (i) a operação era ilegítima, pois visava um objeto sobre o qual não existia discussão prévia no âmbito do Sesc/CE sobre a necessidade da aquisição do imóvel e que demonstrasse que o objeto era de interesse da entidade paraestatal; (ii) o convênio mascarava uma operação de crédito, procedimento ilegal, travestida por uma pretensa antecipação de recursos sobre os quais o Sesc/CE não dispunha de incondicional domínio; e (iii) não havia previsão orçamentária para a operação, o que infringia os normativos da entidade.
2.10. O Relator a quo, após detida análise, incorporou, com as devidas considerações, a instrução da unidade técnica e do MP/TCU as suas razões de decidir e propôs, no que concerne aos recorrentes, o julgamento pela irregularidade de suas contas, nos termos do art. 16, III, "b", da Lei 8.443/1992, bem como a aplicação de multa individual prevista no art. 58, inciso I da Lei 8.443/1992 (itens 9.1 e 9.2 do Acórdão recorrido) , no que foi acompanhado pelos Membros do Colegiado desta Corte de Contas.
2.11. Irresignados, os gestores interpuseram os presentes recursos de reconsideração, que se fundamentam nos fatos que, adiante, passar-se-á a relatar.
EXAME DE ADMISSIBILIDADE
3. Reiteram-se os exames preliminares de admissibilidade efetuados por esta Secretaria (peças 168-169) , ratificados pelo Exmo. Ministro Vital do Rêgo (peça 172) , que concluíram pelo conhecimento do recurso de reconsideração, nos termos dos art. 32, inciso I, e 33 da Lei 8.443/1992, c/c o art. 285 do RI/TCU, suspendendo-se os efeitos dos itens 9.2, 9.7 e 9.8 do Acórdão recorrido.
EXAME DE MÉRITO
4. Delimitação.
4.1. Constitui objeto dos presentes recursos definir se os gestores atuaram de forma escorreita no âmbito de suas funções.
5. Da atuação escorreita no âmbito de suas funções.
5.1. Luiz Gastão Bittencourt da Silva e Antônia Regina Pinha da Costa Leitão alegam que não praticaram atos irregulares com culpa quando da aquisição de parte do imóvel "The White Tower", para tanto, colacionam os seguintes argumentos (peça 163, p. 5-21 e peça 165, p. 4-16) :
	a) ponderam que o Convênio CE-2015-COM-018 atendeu plenamente o art. 9º do Regulamento do Sesc (Decreto n. 61.836/1967) , o qual estabelece "claramente a obrigatoriedade do SESC" de "manter relações permanentes com as Federações do Comércio, de modo a buscar o melhor desenvolvimento dos objetivos comuns", uma vez que a aquisição "proporcionaria uma melhor estrutura para decisões conjuntas";
	b) acrescentam que "as receitas que seriam ANTECIPADAS (portanto já eram de propriedades da própria FECOMÉRCIO) tinham como objeto o 'melhor rendimento dos objetivos comuns'";
	c) rejeitam a definição de operação de crédito do ajuste, apesar de confirmarem que as receitas antecipadas "tenham sido devolvidas integralmente e com a devida correção, fato incontroverso nos autos, não prosperando, pois, quaisquer argumentações no sentido de houve violação ao art. 1º, I, b, da Resolução n. 1004/2001 - SESC/DN", que "trata de aquisição, doação e concessão de uso de imóveis pelo Sesc, o que inexistiu no caso do convênio";
	d) informam que o inciso VI do art. 9º do Regulamento de Licitações e Contratos do Sesc "permite a dispensa de licitação para aquisição de imóveis, bastando, para tanto, a existência de avaliação prévia" e que o art. 25 do Regulamento do SESC atribui ao Conselho Regional a competência para aprovar as transações imobiliárias. Cita os arts. 1º e 2º da Resolução n. 1004/2001 - SESC/DN, na qual estão elencados os requisitos para aquisição de imóvel pela entidade;
	e) relembram que o TCU reconheceu que a necessidade de avaliação foi atendida pelas duas avaliações realizadas (peça 40, p. 1-88 e 89-136) ;
	d) objetam que não pode pagar multa decorrente de reprovação de contas em um mesmo contrato que os demais citados tiveram as contas julgadas regulares, com a comprovação da boa e da regular execução do contrato;
	e) pontuam que o Conselho Regional aprovou a compra, por meio da Resolução SESC/AR/CE n. 1008/2015 (peça 20, p. 7, 25 e 77) , e que a Divisão Jurídica da Confederação nacional do Comércio - CNC, em 28/8/2016, autorizou o Sesc/CE a adquirir parte do imóvel de propriedade da Fecomércio/CE;
	f) altercam que a instrução técnica do TCU reconheceu que o Sesc, no exercício de 2015, "superou as metas a que se obrigava", o que corroboraria "o fato de que havia disponibilidade financeira suficiente para a aquisição do imóvel, sem prejuízo qualquer à execução do seu programa" naquele exercício;
	g) entendem que houve "plena autorização do Departamento Nacional, com procuração emanada do seu Presidente, ratificada, posteriormente, pelo Conselho Nacional, nos termos da Deliberação n. 24/2016";
	h) explicam que "o convênio foi uma operação concretizada por si só, com o preenchimento de todos os requisitos exigidos na legislação pátria, não custando lembrar que se tratavam de recursos da própria FEDERAÇÃO, que seriam antecipados, mas que foram devolvidos integralmente e com a devida correção";
	i) relatam que há uma "vaga de garagem a ser utilizada pelo SESC, não havendo qualquer falha neste tocante, ficando claro que todos os argumentos expendidos para o fim de demonstrar uma suposta falta de planejamento do SESC para aquisição de parte do imóvel 'The White Tower' não prosperam";
	j) compreendem que a devolução integral dos recursos, com a devida correção monetária, afasta a apuração de eventual dano ao Erário. Requer o julgamento das contas como regulares ou regulares com ressalva, "nos termos propostos pela unidade técnica na peça datada de 14.03.2017".
5.2. Luiz Gastão Bittencourt da Silva acrescenta que a operação de crédito com a Fecomércio não pode ser caracterizada como empréstimo, com fundamento nos seguintes argumentos (peça 163, p. 21-36) :
	a) pondera que a apuração partiu de erro da área de contabilidade do Sesc que "lançou o valor de R$ 3.000.000,00 como 'empréstimo', e não como repasse por meio de convênio";
	b) alega que toda a operação foi formalizada por meio de "convênio absolutamente legal e legítimo entre entidades que se relacionam de forma permanente há décadas", sem vantagem financeira para nenhuma das partes;
	c) objeta que, "ainda que se tratasse de empréstimo, não havia, como não há, nenhum impedimento para a sua realização, quando observadas as finalidades institucionais comuns entre as três entidades";
	d) clama que não houve prejuízo para o Sesc/CE na transação, pois, segundo a defesa, o "Ed. The White Tower foi comprado por R$ 12,5 milhões, sendo que valia mais de R$ 20 milhões antes mesmo da reforma, que custou R$ 5,8 milhões";
	e) observa que as características próprias dos convênios estão presentes no convênio CE-2015-CON018: "interesses convergentes, colaboração e realização de objetivo comum";
	f) contesta a afirmação e que houve a prática de autocontrato no convênio CE-2015-CON018, pois as instituições teriam objetivos comuns, com finalidades convergentes "por expressa disposição legal e regulamentar", e não conflitantes, como afirma a decisão recorrida, o que poderia conduzir a anulação do instrumento;
	g) alterca que o "convênio é, perfeitamente, legítimo em sua finalidade, conforme já comprovado e reconhecido inclusive pelo MPTCU em seu Parecer (peça 110) : 1) as normas que regem o sistema S Comércio admitem essa forma de colaboração; 2) o objeto é evidentemente de interesse comum; 3) as partes se reuniram para a consecução de empreendimento que aumentou a eficiência de suas administrações, e 4) o valor pago foi inferior ao de mercado, de acordo com dois laudos técnicos de avaliação";
	h) reafirma que "O SESC/CE não financiou a FECOMÉRCIO/CE, apenas antecipou os recursos necessários para a concretização de negócio";
	i) requer que lhe seja dado tratamento isonômico ao que fora formado em relação aos Conselheiros Regionais, em virtude das competências destes cargos, art. 25, q) e 28, II, i) do regulamento do Sesc.
Análise:
5.3. Cumpre relembrar, inicialmente, que os recorrentes, na condição, respectivamente, de Diretora Regional e Presidente do Conselho Regional do Sesc/CE, tiveram suas contas julgadas irregulares,  além da aplicação de multa individual com fulcro no art. 58, I, da Lei 8.443/1992, em virtude de terem sido praticados atos ilegítimos no convênio CE-2015-CON-018, quais sejam: (i) a operação era ilegítima, pois visava um objeto sobre o qual não existia discussão prévia no âmbito do Sesc/CE sobre a necessidade da aquisição do imóvel e que demonstrasse que o objeto era de interesse da entidade paraestatal; (ii) o convênio mascarava uma operação de crédito, procedimento ilegal, travestida por uma pretensa antecipação de recursos sobre os quais o Sesc/CE não dispunha de incondicional domínio; e (iii) não havia previsão orçamentária para a operação, o que infringia os normativos da entidade.
5.4. Mostra-se oportuno relembrar a sequência dos eventos que ocorreram na [a] aquisição pelo Sesc/CE de parte do edifício The White Tower, em Fortaleza/CE, de propriedade da Fecomércio/CE (peça 119, p. 1-2) :
3. A administração regional do Serviço Nacional de Aprendizagem Comercial no Estado do Ceará (Senac/CE) também adquiriu parte do mesmo imóvel, mas essa aquisição não integra o escopo do exame que aqui se realiza. A transação, que teve como partes as três entidades mencionadas, pode ser assim resumida:
Passo 1 - em 1º/7/2015, a Fecomércio/CE firmou contrato de promessa de compra e venda do edifício The White Tower com a empresa Lotil Construções e Incorporações Ltda., por R$ 12,5 milhões; 
Passo 2 - no mesmo dia, a Fecomércio/CE, o Sesc/CE e o Senac/CE firmaram o convênio CE2015-CON-018, cujo objetivo era a antecipação do repasse compulsório destas duas entidades para que a primeira adquirisse o edifício, para funcionar como sede do sistema comércio no estado; 
Passo 3 - entre 29/7 e 31/8/2015, Sesc/CE e Senac/CE repassaram, supostamente a título de antecipação da quota da contribuição compulsória devida à Fecomércio/CE, os recursos para a aquisição do edifício The White Tower;
Passo 4 - em 14/9/2015, laudo de avaliação estimou o valor do edifício em R$ 20,3 milhões;
Passo 5 - em 28/9/2015, o conselho regional do Sesc/CE autorizou seu presidente a assinar o contrato de compra e venda de parte do imóvel, de propriedade da Fecomércio/CE, por R$ 7,2 milhões; 
Passo 6 - em 25/11/2015, Sesc/CE e Fecomércio/CE assinaram contrato de promessa de compra e venda de parte do edifício;
Passo 7 - em agosto de 2016, o departamento nacional do Sesc (Sesc/DN) ratificou a transação realizada pelo Sesc/CE.
4. O Sr. Luiz Gastão Bittencourt da Silva foi o único signatário do convênio CE2015-CON-018, atuando, ao mesmo tempo, como presidente da Fecomércio/CE, como presidente do conselho regional do Sesc/CE e como presidente do conselho regional do Senac/CE. Ou seja, o convênio envolvendo interesses e recursos das três entidades foi assinado somente por ele, sem prévia autorização dos conselhos regionais.
5. Com base nesse convênio sui generis, foram transferidos, irregularmente, três milhões de reais para a federação patronal, dando-se início a um processo, também irregular, de aquisição, pelo Sesc/CE, de parcela de imóvel de propriedade da Fecomércio/CE, para instalação de parte de sua estrutura organizacional, aquisição feita à revelia do obrigatório e necessário planejamento e sobre a qual pairam fortes evidências de dano aos cofres daquele serviço social, beneficiando a entidade sindical, o que está sendo apurado em outro processo, conforme será explicado à frente.
5.5. Em relação às irregularidades que macularam a gestão dos recorrentes, alegar que existe determinação regulamentar (art. 9º do Decreto 61.836/1967) para que o Sesc mantenha "relações permanentes com as Federações do Comércio" não autoriza aos seus dirigentes a realização de atos ilegítimos e contrários ao interesse público.
5.6. Os recorrentes confirmam a irregularidade de que as receitas foram antecipadas, apesar de tergiversarem que a operação financeira realizada não poderia ser definida como operação de crédito ou que o uso do termo "empréstimo" teria sido um erro formal da contabilidade, ponderando, tão somente, que tal fato não haveria irregularidade, porque, em momento futuro, elas seriam auferidas pela Fecomércio.
5.7. O fato de o Sesc ter superado as metas no exercício financeiro não tem relação com a existência da necessária previsão financeira para a realização de suas atividades durante determinado exercício anual. Cabe esclarecer, uma vez mais, que previsão orçamentária é bem diferente de resultado anual, por conseguinte o argumento apresentado pelos recorrentes só confirma que efetivamente não havia previsão orçamentária para a operação realizada.
5.8. De igual sorte, autorizar difere de referendar, logo, uma deliberação de 2016 não se constitui em autorização para aquisição em questão, porque ela já havia ocorrido, a despeito de assim estar escrito em seu texto. A deliberação confirmou, em verdade, a aquisição do imóvel, pois esta transação imobiliária já havia se processado no ano anterior, e, novamente, reforça o juízo de valor de que o serviço social, ciente da falta de legitimidade da operação praticada, buscou enriquecer o processo com atos formais, que pudessem dar caráter de legitimidade à aquisição inquinada.
5.9. O recorrente cita documentação que faz parte da análise e do histórico analisado, em primeira instância, dentre eles, a Resolução 1.004/2015, data de 21/7/2015, que autorizou a "antecipação" da contribuição compulsória, e a Resolução Sesc/AR/CE n. 1.010/2015, de 27/10/2015, ambas registradas e firmadas pelo próprio recorrente, que atuou como signatário e presidente das diferentes entidades envolvidas (peça 20, p. 25-26 e 77) . O único documento suscitado pela defesa que não é de lavra do recorrente, foi o parecer do Relator da Resolução 1.008/2015, de 25/9/2015, que autorizava a compra do imóvel (peça 20, p. 7) . 
5.10. O fato de o TCU ter reconhecido que foram realizadas duas avaliações do valor do imóvel não modifica o ato de gestão ilegítimo apontado, quais sejam, a ausência de discussão prévia acerca da aquisição, a falta de previsão orçamentária, a utilização de mecanismos financeiros ilegítimos para a realização da operação financeira que envolveu a aquisição do imóvel.
5.11. O TCU tem competência constitucional para julgar as contas dos administradores e demais responsáveis por dinheiros, bens e valores públicos da administração direta e indireta, não havendo qualquer previsão constitucional ou legal de que, a cada julgado, todos os administradores tenham que, obrigatoriamente, ter julgamentos idênticos e uniformes, independente de seus atos individuais. 
5.12. Logo, em cada um dos processos de contas são avaliadas as condutas individuais dos gestores e assim é formado o juízo de valor relativo a cada um dos gestores. Nesse sentido, o presente recurso versa sobre a conduta do recorrente, a qual deve passar pelo crivo da legitimidade e da economicidade de seus atos.
5.13. Insta ressalvar que as contas dos recorrentes foram julgadas como irregulares por irregularidades encontradas na aquisição do imóvel em questão, o que caracterizou a prática de ato de gestão ilegal, antieconômico com infração à norma legal de natureza operacional, hipótese legal da alínea b) do inciso III do art. 16 da Lei 8.443/1992.
5.14. Nesse sentido, a análise de suas contas não guarda relação com a análise das contas dos demais responsáveis ouvidos em audiência, nem as suas contas podem ser julgadas de "forma isonômica" com a dos outros responsáveis, uma vez que os atos administrativos inquinados foram atos personalíssimos e de competência dos recorrentes.
5.15. Importante observar que apesar das irregularidades encontradas, não foi quantificado em relação a elas um débito específico, o que será feito em processo constituído especificamente para esse fim, o que, por sua vez, não afasta a competência desta Corte de Contas de aplicar a multa do art. 58, inciso I, da Lei 8.443/1992, uma vez que os fatos se subsomem a hipótese legal do julgamento pela irregularidade das contas sem a apuração do débito, nos termos do parágrafo único do art. 19 da LOTCU.
5.16. Observa-se, portanto, que os recorrentes não foram condenados em débito, tão pouco foi apurado e quantificado determinado dano ao Erário, nesta TCE, não havendo sucumbência nesse sentido. Por conseguinte, este debate em relação à existência de dano ao Erário e de seu montante deve ser conduzido em processo específico, 
5.17. Sobressai, no caso concreto, a ação comissiva e antijurídica dos recorrentes, o nexo de causalidade entre a ações e a operação de crédito ilegal, travestida por uma pretensa antecipação de recursos sobre os quais o Sesc/CE não dispunha de incondicional domínio, e sem previsão orçamentária para a operação, restando evidenciada a culpa dos agentes, ora recorrentes, por imperícia, caracterizando o elemento subjetivo.
5.18. Ao restar comprovado que os recorrentes não se cercaram dos devidos cuidados no exercício regular de suas funções ficou configurado o elemento subjetivo da culpa, o que independe da comprovação e da quantificação de dano ao Erário, uma vez que a multa decorreu do julgamento pela irregularidade das contas sem a apuração de débito.
5.19. Conclui-se, deste modo, que os recorrentes praticaram os atos inquinados no legítimo exercício de suas funções públicas.
5.20. Desse modo, não há como acolher os argumentos apresentados.
CONCLUSÃO
6. Da análise anterior, conclui-se que a conduta censurada nos autos são as ações manifestadamente irregulares dos recorrentes, que realizaram a operação de crédito ilegal, travestida por uma pretensa antecipação de recursos sobre os quais o Sesc/CE não dispunha de incondicional domínio, e sem previsão orçamentária para a operação, o que independe da comprovação e da quantificação de dano ao Erário, uma vez que a multa decorreu do julgamento pela irregularidade das contas sem a apuração de débito, nos termos da alínea b) do inciso III do art. 16, do parágrafo único do art. 19 e do inciso I do art. 58 da Lei 8.443/1992.
6.1. Ante o exposto, em sede recursal, não foi trazido aos autos nenhum argumento que detenha o condão de modificar o julgado de origem, Acórdão 13458/2019-TCU-Primeira Câmara, motivo por que este não está a merecer reforma, devendo ser, por consequência, prestigiado e mantido.
PROPOSTA DE ENCAMINHAMENTO
7. Ante o exposto, submetem-se os autos à consideração superior, propondo-se, com fundamento nos termos dos art. 32, inciso I, e 33 da Lei 8.443/1992, c/c o art. 285 do RI/TCU:
a) conhecer dos recursos de reconsideração interpostos por Antônia Regina Pinho da Costa Leitão (CPF XXX.991.003-XX) e Luiz Gastão Bittencourt da Silva (CPF XXX.636.967-XX) e, no mérito, negar-lhes provimento;
b) dar ciência do Acórdão que for prolatado à recorrente, ao Serviço Social do Comércio no Estado do Ceará (Sesc/CE) , ao Departamento Nacional do Serviço Social do Comércio (Sesc/DN) , ao Ministério da Cidadania e ao Ministério da Economia e aos órgãos/entidades interessados, ressaltando-se que o Relatório e o Voto que o fundamentarem podem ser consultados no endereço www.tcu.gov.br/acordaos, no dia seguinte ao de sua oficialização."
1. Após a proposta ter contado com a anuência do Ministério Público do TCU - MP/TCU (peça 185) , o Sr. Luiz Gastão Bittencourt da Silva requereu, à peça 189, a apreciação do Parecer Técnico da Fundação Instituto de Pesquisas Contábeis, Atuariais e Financeiras - Fipecafi (peça 190/191) que, segundo o recorrente, demonstra de forma exaustiva tanto a regularidade dos atos  praticados quanto a inexistência de qualquer prejuízo aos cofres do Sesc/CE e Senac/CE na operação comercial.
1. Por conseguinte, o Relator, Ministro Vital do Rêgo (peça 192) , determinou a análise do parecer da Fipecafi, tendo em vista que, em sede de cognição sumária, tem potencial para interferir nas propostas de mérito formuladas pela Serur e pelo MP/TCU.
1. Em síntese, ressalvando que as informações recebidas do Sesc/CE não foram auditadas pelos seus dois pareceristas (peça 190, último § da p. 11) , o laudo técnico, acompanhado da peça 191 (tópicos em resumo do mesmo parecer) , conclui que (peça 190, p. 6/7) :
a) não tem fundamento a imputação de débito pelo TCU, pois a operação envolvendo as transações de adiantamento de recursos financeiros, compra do Edifício The White Tower pela Fecomércio-CE e venda de um terço do imóvel ao SESC/CE não provocou dano à situação econômica, financeira ou patrimonial deste. Pelo contrário, acarretou um aumento de, no mínimo, R$2.121.020,46 ao patrimônio da entidade;
b) os registros contábeis realizados pela Entidade, relativos à transferência de recursos financeiros para a Fecomércio/CE e à aquisição de partes do Edifício pelo Sesc/CE, junto àquela Federação, estão em conformidade com as normas contábeis vigentes no Brasil aplicáveis à instituição;
c) não é indevida a ausência de previsão orçamentária, porquanto não havia necessidade de se consignar, no orçamento, previsão específica para a compra de parte do prédio, sob o ponto de vista da doutrina sobre Controladoria e das melhores práticas de controle gerencial, considerando-se inclusive o planejamento e a gestão orçamentária.
5.	Cabe inicialmente ressaltar que a presente análise se concentrará em avaliar as assertivas constantes das alíneas "b" e "c" acima, uma vez que a questão da ocorrência de débito, atinente às contas de 2015 e 2016, está sendo tratada no âmbito de processo específico (Tomada de Contas Especial - TC Processo 020.907/2019-2) .
5.1	Nada obstante, em uma rápida leitura, consegue-se perceber a fragilidade dos argumentos e cálculos ali formulados sob o aspecto contábil (peça 190, p. 14/18) , ao levar em consideração o suposto lucro da transação e não a quantia desembolsada na aquisição (R$ 12.500.000,00) . Com a adoção desse critério, o valor avaliado do imóvel - incrementado por reformas (R$ 5.759.743,94) e correções monetárias-, chega a alcançar R$ 29.266,501,06 (peça 190, p. 17) , em desconformidade com as normas que regem a contabilização do débito neste Tribunal (peça 50, p. 14/15 - Lei 8.443/92, Regimento Interno do TCU e IN/TCU 71/2012) , assim quantificado em (subitem 46.3 da peça 50) :
	 VALOR ORIGINAL (R$) 
	DATA DA OCORRÊNCIA

	    2.153.866,05
	26/11/15

	    1.200.000,00
	27/4/16

	    70.924,53
	17/6/16

5.2 	Desse modo, mesmo abatendo-se 1/3 do valor da reforma, relativo à parte que duvidosamente caberia ao Sesc/CE (R$ 1.919.914,65) , ainda remanesceria um débito superior a R$ 1.500.000,00 (2.153.866,05 + 1.200.000,00 + 70.924,53 - 1.919.914,65)  em valores históricos, se mostrando indevida a vinculação da quantificação do dano com o pretenso acréscimo patrimonial incorrido.
Da conformidade dos registros contábeis das transações com as normas aplicáveis 
6.	No intuito defender-se a regularidade dos registros contábeis das transações relativas ao empréstimo / antecipação dos repasses legais, concedido (a) à Federação, são elencadas as seguintes assertivas (p. 24/29) : 
a) o reconhecimento, a mensuração e a divulgação refletem adequadamente a essência daquela sequência de transações, a saber: (i) antecipação dos recursos financeiros; (ii) recebimento dos recursos financeiros antecipados; (iii) reconhecimento da receita de juros sobre os recursos antecipados; e  (iv) compra do ativo imobilizado imóvel (p. 24/25) ;
b) a forma de quitação da transação poderia se dar: (i) pela devolução dos recursos pela Fecomércio-CE ao Sesc-CE ou (ii) pelo desconto do adiantamento desses recursos dos repasses legais e compulsórios, conforme divulgado na Nota Explicativa (p. 25 e 27) :
"A rubrica 4.5.90.66 - Concessão de Empréstimos registrou a quantia de R$ 3.000.000,00 (três milhões de reais e se refere a valor repassado a FECOMÉRCIO/CE, conforme Convênio firmado entre as partes e Resolução nº 1004/2015.
O prazo para quitação é de 12 meses e será devolvido para FECOMÉRCIO/CE ao SESC-CE, podendo ser descontado dos repasses legais que se faz mensalmente a FECOMERCIO, sendo corrigido pelo mesmo índice de aplicação financeira utilizada para a quota da contribuição compulsória."
c) a forma de contabilização adotada pelo Sesc/CE, como Concessão de Empréstimos, está adequada, e também estaria se tivesse sido registrada como uma transação operacional de Antecipação de Repasses, pois tem natureza híbrida, sui generis, possuindo elementos de uma transação operacional - antecipação de repasse de contribuições - e de transação financeira - operação de crédito. Entende-se que, "...quando existe possibilidade de uma escolha contábil, como é o caso, o procedimento adequado é divulgar a operação em Nota Explicativa, permitindo que os usuários das demonstrações contábeis tenham total conhecimento dos termos pactuados e das condições realizadas; e foi exatamente isso que foi feito, corretamente, pelo SESC-CE."  (p. 25/26) ;
d) o empréstimo foi liquidado por meio da contabilizado e devolução dos recursos, em obediência ao Codeco (Código de Contabilidade e Orçamento) e às normas contábeis emitidas pelo Departamento Nacional e Conselho Fiscal e Conselho Federal de Contabilidade. A operação também foi corretamente registrada nos livros contábeis como Concessão de Empréstimos e inserida no subgrupo Inversões Financeiras do Grupo Ativo Permanente (p. 26) ;
e) as demonstrações contábeis do ano de 2015 foram devidamente auditadas pela Controler - empresa de auditoria independente associada à renomada empresa de auditoria internacional Moore Stephens -, que emitiu parecer sem ressalves, atestando que as demonstrações contábeis da Entidade estavam em conformidade com o Codeco e com as demais normas a elas aplicáveis (p. 27/28) ;
f) os juros auferidos na operação foram corretamente contabilizados como receita financeira no resultado da entidade naquele período, em conformidade com as normas do Codeco e em respeito à essência econômica da transação (p. 28) ;
g) não houve nenhum dano ou prejuízo econômico-financeiro em decorrência da operação de crédito, porque os valores foram devolvidos com acréscimo de juros calculados com base na taxa Selic, gerando resultado financeiro positivo para o Sesc/CE. Somente ficaria caracterizado dano ao seu patrimônio se os valores tivessem sido devolvidos pela Fecomércio sem correção monetária e/ou juros (p. 28) ;
h) "... a contabilização da aquisição de parte do Edifício The White Tower pelo SESC-CE também está em conformidade com as normas contábeis e com a melhor doutrina sobre o tema - já que o imóvel foi registrado pelo custo de aquisição no subgrupo do Ativo Imobilizado, no grupo do Ativo Permanente[footnoteRef:2]". [2:  Segundo o parecer, apesar do CODECO ainda utilizar a nomeclatura Ativo Permanente para designar os ativos de "longo prazo", o termo tecnicamente mais correto, considerando o novo ordemanento contábil brasileiro, é Ativo Não-Circulante.] 
Análise
7.	De plano, é bom deixar patente que a possível correção dos lançamentos contábeis, ainda que ficasse comprovada, em nada alteraria o juízo sobre a irregularidade que motivou o julgamento das contas, fundamentado em desconformidades diversas e independentes da correção contábil, tais como: inexistência de previsão orçamentária, falta de amparo legal e ausência de configuração de legitimidade para a realização do empréstimo / adiantamento de recursos.
7.1	Em verdade, o que resta configurado é ilegalidade e ilegitimidade das transações registradas por meio desses lançamentos contábeis, conforme exaustiva e minudentemente demonstrado na Proposta de Deliberação do Relator, de peça 119, sendo irrelevante discutir-se a respeito do atendimento a regras de cunho formal.
7.2	Nessa perspectiva, despiciendo se faz aludir à: (i) adequabilidade técnica desses lançamentos em relação à elaboração de balanços e escrituração de livros; (ii) observância das normas contábeis; (iii) conformidade atestada por renomada empresa de auditoria independente; e (iv) correta contabilização da compra realizada, do empréstimo e dos juros auferidos nessa operação.
7.3	Com relação à inexistência de dano ou prejuízo econômico-financeiro em decorrência da operação de crédito, ainda que a análise dessa questão seja de competência do TC Processo 020.907/2019-2, cumpre alvitrar que a afirmação não se alinha com o entendimento manifesto à peça 50, caminhando em sentido contrário, ao apontar débito no valor de R$ 21.262,65:
"36.	 Ressalte-se que, de acordo com o quadro elaborado pelo Sesc/AR/CE (peça 20, p. 57) , os valores adiantados foram corrigidos até 2/2/2016, a data de devolução do principal. O valor dos juros, no entanto, de R$ 220.915,11, somente foi devolvido em 10/10/2016, sem correção de juros entre estas duas datas.
37. A pedido deste Auditor, o Sesc/AR/CE corrigiu o valor de R$ 220.915,11 até a data de 10/10/2016, de acordo com os critérios de correção daquela entidade. O valor daquele total na data de 10/10/2016 deveria ter sido de R$ 242.177,76 (peça 44) . Este valor é que deveria ter sido recolhido em 10/10/2016 pela Fecomércio/CE aos cofres do Sesc/AR/CE, de acordo com o Convênio CE-2015-CON-018, cláusula terceira, parágrafo primeiro (peça 20, p. 3) .  A diferença entre os dois últimos valores é de R$ 21.262,65. 
38.	 Observe-se que, segundo informações da responsável pelo setor contábil do Sesc/AR/CE, Sra. Georgia Dias Mendes, a este Auditor, o documento da peça 44 se refere à correção por 100% da Selic, que é remuneração de costume recebida pelo Sesc/AR/CE nos seus investimentos financeiros.
39. Dessa forma, tal valor constitui débito, a ser recolhido solidariamente pelos responsáveis Luiz Gastão Bittencourt da Silva e Antônia Regina Pinho da Costa Leitão e pela Fecomércio/CE, com o seguinte embasamento:
39.1. Sr. Luiz Gastão Bittencourt da Silva, na condição de Presidente do Departamento Regional do Sesc/CE, não supervisionou adequadamente o cumprimento do Convênio CE-2015-CON-018;
39.2. Sra. Antônia Regina Pinho da Costa Leitão, na condição de Diretora do Departamento Regional do Sesc/CE, não providenciou, junto à Fecomércio/CE, o recolhimento da totalidade do valor devido, de acordo com o Convênio CE-2015-CON-018;
39.3. Federação do Comércio do Estado do Ceará - Fecomércio/CE, não recolheu a totalidade dos valores devidos de acordo com a cláusula terceira, parágrafo primeiro do Convênio CE-2015-CON-018:
	VALOR (R$) 
	DATA DA OCORRÊNCIA

	21.262,65
	10/10/2016

	(...) "
7.4	Sendo assim, compreende-se que as manifestações, acerca da conformidade dos registros contábeis das transações realizadas, não contribuem ou são desnecessárias ao deslinde deste feito. 
Da não previsão orçamentária da aquisição 
8.	Quanto ao fato de a compra de parte do Edifício não ter sido prevista no orçamento de 2015, o parecer assevera que (p. 29/31) :
a) para a doutrina nacional e internacional, referente à Controladoria e ao Controle Gerencial, a realização de uma transação, não prevista no orçamento, não é necessariamente danosa ao patrimônio e não implica, obrigatoriamente, que não se deva fazê-la, desde que a situação fática indique que trará benefícios para a entidade. Assim, a omissão não se constituiu, obrigatoriamente, em fator impeditivo para aquisição, sob o ponto de vista conceitual, doutrinário e, obviamente, do bom senso que permeia as melhores práticas gerenciais;
b) embora seja uma ferramenta gerencial relevante ao processo de planejamento, controle, avaliação de desempenho e tomada de decisão, o orçamento não deve se sobrepor a ela e nem engessar a gestão, sob risco de se perderem oportunidades não consideradas quando da sua elaboração. Ao revés, logicamente, as organizações não precisariam de gestores proativos, mas apenas de simples administradores burocráticos;
c) "... um investimento não deve necessariamente ser realizado apenas por ter sido contemplado no orçamento ...; a decisão deve ser reavaliada por ocasião da provável compra à luz das novas circunstâncias", que poderiam indicar eventualmente a desistência ou postergação da aquisição. Nesse sentido a decisão de aquisição de um imóvel não deve ser impedida pela falta de previsão orçamentária, quando configurado a otimização dos recursos, o atendimento dos interesses da entidade e dos stakeholders, bem como o potencial de trazer benefícios futuros e aumentar o valor patrimonial;
d) mesmo não tendo sido contemplada no orçamento, a transação resultou em ganho econômico e elevação do valor do patrimônio líquido do Sesc-CE, além de não lhe ter causado dano ou comprometido o desempenho orçamentário. No exercício de 2015, a variação favorável foi de R$23.365.986,71, sendo R$7.562.823,82, por auferir-se receita superior à orçada, e R$15.803.162,89, por incorrer-se em despesas inferiores à planejada.
Análise
9.	Ao afirmar-se que a aquisição não consignada em orçamento deve ser analisada e possivelmente realizada, quando configurada a existência de benefícios à entidade, deixa-se de considerar que tal liberalidade é limitada no caso dos serviços sociais autônomos, dada a natureza também pública dos recursos manejados do Sesc/CE, notadamente os lapidados no caput do art. 37 da Constituição Federal, quais sejam, os da legalidade, impessoalidade, publicidade, moralidade e eficiência.
9.1	Não se desconsidera que se deve resguardar o poder discricionário (Acórdão 2522/2009-TCU-Segunda Câmara) , de modo a não engessar a atuação de órgãos que possuem um regime jurídico diferenciado, em sintonia com o que defende o parecer. Contudo, obtempera Bandeira de Mello[footnoteRef:3] (2010, p.973) que: "... Não há como conceber nem como apreender racionalmente a noção de Discricionariedade sem remissão lógica à existência de limites a ela, que defluem da lei e do sistema legal como um todo - salvante a hipótese de reduzi-la a mero arbítrio, negador de todos os postulados do Estado de Direito e do sistema positivo brasileiro.". [3:  MELLO, Celso Antonio Bandeira de. Curso de Direito Administrativo. 27ª Ed. São Paulo: Malheiros, 2010.] 
9.2	Sendo assim, deve-se atentar para o atendimento aos princípios constitucionais e para a conveniência e oportunidade que impõem limites ao poder discricionário do Administrador público, pois a liberdade de agir conferida por esse poder não é absoluta, e sim relativa. 
9.3	Na lição de Gasparini[footnoteRef:4] (2009, p.97) , "há conveniência sempre que o ato interessa, convém ou satisfaz ao interesse público; e há oportunidade quando o ato é praticado no momento adequado à satisfação do interesse público. São juízos subjetivos do agente competente sobre certos fatos e que levam essa autoridade a decidir de um ou outro modo. O ato administrativo discricionário, portanto, além de conveniente, deve ser oportuno. A oportunidade diz respeito com o momento da prática do ato. (...) A conveniência refere-se à utilidade do ato". [4:  GASPARINI, Diógenes. Direito Administrativo. 14ª Ed. São Paulo: Saraiva, 2009.] 
9.4	Destarte, esse juízo de conveniência e oportunidade implica sobreposição do interesse público ao privado, ou seja, aos interesses particulares do administrador ou de instituições privadas, como a Fecomércio/CE.
9.5	Nestes autos, na verificação da conveniência e oportunidade, muitas perguntas ficaram sem respostas por conta da ausência de estudos preliminares que poderiam apontar a necessidade da compra do edifício. Todavia, os questionamentos que foram redarguidos permitem inferir que a transação não se traduziu na melhor forma de atendimento dos interesses da entidade, ou na maximização dos benefícios esperados, conforme muito bem evidenciam trechos do Voto da Decisão guerreada (peça 119) :
"27.	 	Nenhum documento foi acostado à manifestação para externar ter havido planejamento ou demonstração de necessidade e oportunidade de promover a "centralização da representação colegiada dos convenentes", bem como a conveniência e a oportunidade que tal centralização teria se fosse realizada no imóvel ...
...
29. 	..., não há qualquer menção ou evidenciação de haver estudos prévios ou discussões no âmbito do Sesc/CE sobre a necessidade de aquisição do edifício, tampouco sobre a proposta de alteração do local de funcionamento do colegiado da entidade, que era o resultado esperado do objetivo do convênio, conforme descrito anteriormente.
...
32. 	O gestor destaca a "necessidade" e a "oportunidade" do negócio, mas não esclarece os fundamentos dessa necessidade nem as razões que qualificariam a aquisição como uma "oportunidade" a ser aproveitada, com vantagens para o serviço social autônomo, a ponto de justificar a inobservância de normas do Sesc a que se sujeitam as aquisições imobiliárias. 
33. 	..., a tratativa mostrou-se incompatível com os dispositivos da Resolução Sesc DN 1.004/2001, que disciplina as operações de compra e venda de imóveis da administração nacional e de todas as regionais:
...
37. 	..., o responsável não cumpriu o previsto na resolução, pois não apresentou a exposição fundamentada e a necessidade e oportunidade da medida.
38. 	O parecer do conselheiro relator, de 25/9/2015, sobre a operação imobiliária, além de não estar baseado em exposição fundamentada do presidente, é superficial e lacônico, ...
39. 	... não faz referência a estudo que formalizasse a necessidade e a oportunidade da transação imobiliária que estava em curso, ... Não se explica por que não há estudos prévios tampouco avaliação de imóveis alternativos.
40. 	As transações imobiliárias das administrações regionais devem ser autorizadas pelo conselho nacional do Sesc, pela própria competência que lhe é regimentalmente atribuída no art. 14, "j", do Decreto 61.836/1967. Ainda, há previsão expressa no art. 4º da Resolução Sesc DN 1.004/2001:
46. 	... o objetivo da aquisição já havia sido alterado: visaria a centralização das administrações regionais do Sesc e do Senac com a federação sindical[footnoteRef:5], e não apenas a "centralização da representação colegiada": [5:  Peça 20, p. 7.] 
...
49. 	..., ora se fala em "centralização da representação colegiada", ora em "centralização da administração", ora em "ampliação dos atendimentos", ora em "unificação do sistema" ... São finalidades e necessidades de espaço completamente diferentes e que demandam soluções imobiliárias e arquitetônicas muito distintas, o que configura robusta prova de que o imóvel foi adquirido para depois se decidir como ocupá-lo.
50. 	Nem ao menos a justificativa pela desnecessidade ou pela inviabilidade de licitação foi providenciada pelo gestor. Observe-se que, de acordo com o art. 9º do Regulamento de Licitações e Contratos do Sesc, a licitação poderá ser dispensada "na aquisição, locação ou arrendamento de imóveis, sempre precedida de avaliação". O art. 11 determina que a dispensa seja "circunstanciadamente justificada pelo órgão responsável, inclusive quanto ao preço e ratificadas pela autoridade competente", o que não ocorreu.
51. 	... a finalidade da aquisição era a unificação das administrações dos entes que compõem o sistema comércio, a falta de planejamento teria ocasionado, inclusive, a compra de imóvel inadequado para os fins colimados[footnoteRef:6]: [6:  Peça 50, p. 6.] 
...
56. 	... falta de planejamento: primeiramente adquiriu-se o imóvel para depois se definir o que poderia ser nele instalado e em quais salas e andares.
...
58. 	..., o Sesc regional repassa recursos para a Fecomércio adquirir integralmente um edifício com salas e garagens, ... No entanto, injustificadamente, somente salas foram vendidas ao Sesc/CE, mas nenhuma vaga de garagem foi alienada.
59. 	... um sério problema do imóvel é estar situado numa região onde não havia espaço para estacionamento, "dificultando o acesso de visitantes" (a esse respeito, deve ser lembrado que um dos objetivos declarados em manifestação da entidade para a aquisição era o de prestar melhores serviços aos comerciários) ...
...
61.  	... a reforma do prédio foi realizada sem ter por base projetos arquitetônicos de interesse das entidades paraestatais, uma vez que o Sesc/CE não se manifestou previamente sobre a modificação que seria feita no imóvel agora de sua propriedade.
...
70.  	A falta de planejamento adequado teria resultado, portanto, na aquisição de imóvel que não se adequava às necessidades declaradas pela administração.
71.  	... os "respondentes alegam que houve planejamento, porém ele se deu de forma oral, não escrita", cabe destacar que não reproduziram em sua defesa o raciocínio que teria sido desenvolvido para essa aquisição de tamanha relevância, sem estudos prévios, oralmente, em encontros informais, em completa inobservância aos princípios da boa administração que devem ser seguidos por entidades custeadas com recursos públicos para atender interesses coletivos.
...
84.  	... a operação, da maneira realizada, foi ..., uma oportunidade/utilidade que nunca foi explicada porque também seria urgente, oportuna e útil para o Sesc/CE.
...
107. 	... substantiva desconsideração dos procedimentos orçamentários e contábeis da entidade, uma vez que a despesa foi executada sem prévia autorização orçamentária, em desacordo com a Resolução Sesc 1.139/2007 e com o Decreto 61.836/1967, que prevê que as receitas oriundas das contribuições compulsórias devem ser aplicadas em conformidade ao que dispuser o orçamento.
...
114.  	... a Fecomércio/CE, pelo seu presidente, viu surgir uma oportunidade imobiliária para ela, e se valeu das demais entidades para atender, primordialmente, seu interesse imediato, o que foi viabilizado pela atuação de seu presidente, o responsável em questão, agindo, do outro lado, em nome do Sesc/CE, ..." (grifos acrescidos) 
9.6	Como se vê, além de inconveniente e inoportuna, a aquisição do imóvel demonstrou ter transgredido os princípios constitucionais da legalidade, impessoalidade e eficiência, de modo que não assiste razão ao parecer mencionar benefícios que não comprovam inequivocamente o atingimento do interesse público, ainda que se alegue ter ocorrido otimização dos recursos, aumento do valor patrimonial, ausência de dano ao patrimônio ou comprometimento do desempenho orçamentário.
10.	Ante todo exposto, rejeitam-se os argumentos oferecidos pelo estudo apresentado pela Fundação Instituto de Pesquisas Contábeis, Atuariais e Financeiras - Fipecafi, de modo que se faz necessário dar sequência ao julgamento do apelo, em consonância com o juízo emoldurado pela instrução anterior desta Serur, no sentido de, nos termos dos art. 32, inciso I, e 33 da Lei 8.443/1992, c/c o art. 285 do RI/TCU:
a) conhecer dos recursos de reconsideração interpostos por Antônia Regina Pinho da Costa Leitão (CPF XXX.991.003-XX) e Luiz Gastão Bittencourt da Silva (CPF XXX.636.967-XX) e, no mérito, negar-lhes provimento;
b) dar ciência do Acórdão que for prolatado aos recorrentes, ao Serviço Social do Comércio no Estado do Ceará (Sesc/CE) , ao Departamento Nacional do Serviço Social do Comércio (Sesc/DN) , ao Ministério da Cidadania ao Ministério da Economia e à Controladoria-Geral da União (CGU) .
É o relatório.

Danielle Capistrano Rolim Mota (OAB/CE 20.015-B), Andrei Barbosa de Aguiar (OAB/CE 19.250), Ubiratan Diniz de Aguiar (OAB/CE 3.625), Ruben Antônio Machado Vieira Mariz (OAB/DF 28.389), Antônia Cristina Vieira Neta (OAB/CE 29.944) e outros.

Subprocurador-Geral Lucas Rocha Furtado.

RECURSO DE RECONSIDERAÇÃO. DECISÃO RECORRIDA JULGOU AS CONTAS IRREGULARES E APLICOU MULTA AOS RECORRENTES. ACOLHIMENTO DAS RAZÕES RECURSAIS. OCORRÊNCIA DE IMPROPRIEDADES INSUFICIENTES PARA MACULAR A GESTÃO. CONHECIMENTO. PROVIMENTO. NOTIFICAÇÃO.

PRESTAÇÃO DE CONTAS (PC)

Secretaria de Recursos (Serur).

Trata-se de recursos de reconsideração interpostos pelo Sr. Luiz Gastão Bittencourt da Silva, Presidente do Conselho Regional do Sesc/CE, e pela Sra. Antônia Regina Pinho da Costa Leitão, Diretora Regional, contra o Acórdão 13458/2019-TCU-Primeira Câmara, que julgou irregulares as contas dos ora recorrentes e aplicou-lhes multas individuais, com fundamento no inciso I do art. 58 da Lei 8.443/1992.
2. A decisão recorrida foi prolatada no âmbito de processo de prestação de contas anual do Serviço Social do Comércio do Estado do Ceará (Sesc/CE) , relativa ao exercício de 2015. As constatações que conduziram ao julgamento pela irregularidade das contas dos responsáveis decorreram da aquisição, pelo Sesc/CE, de parte do edifício The White Tower, em Fortaleza/CE, de propriedade da Federação do Comércio do Estado do Ceará (Fecomércio/CE) .
3. Para viabilizar a operação imobiliária, a Fecomércio/CE, o Sesc/CE e o Serviço Nacional de Aprendizagem Comercial do Ceará (Senac/CE) celebraram o convênio CE2015-CON-018, que teria como objetivo proporcionar uma melhor estrutura para o funcionamento conjunto das instituições. 
4. Com base no ajuste firmado, coube ao Sesc/CE transferir R$ 3 milhões para a Fecomércio/CE, a título de antecipação de repasses obrigatórios, os quais foram registrados como concessão de empréstimo (valores a receber) , em linha com as orientações do Código de Contabilidade e Orçamento (Codeco) que orienta os registros contábeis do Sesc/CE.
5. Segundo a decisão recorrida, a aquisição de parte do edifício The White Tower pelo Sesc/CE teve sua origem em 1/7/2015, quando a Fecomércio/CE celebrou contrato de promessa de compra e venda do referido imóvel com a empresa Lotil Construções e incorporações Ltda., por R$ 12,5 milhões. No mesmo dia, o convênio CE2015-CON-018 foi firmado. No período compreendido entre 29/7 e 31/8/2015, o Sesc/CE e o Senac/CE repassaram à Fecomércio/CE, à título de antecipação da quota de contribuição compulsória, recursos financeiros para a aquisição do imóvel. Em 14/9/2015, foi emitido laudo que avaliou o edifício em R$ 20,3 milhões. Em 28/9/2015, o conselho regional do Sesc/CE autorizou seu presidente a assinar contrato de promessa de compra e venda de parte do imóvel, então de propriedade exclusiva da Fecomércio/CE, por R$ 7,2 milhões, tendo a assinatura desse contrato ocorrido em 25/11/2015. Por fim, em agosto de 2016, o departamento nacional do Sesc (Sesc/DN) ratificou a transação realizada pelo Sesc/CE.
6. A decisão questionada apontou as seguintes irregularidade: (i) antecipação de repasses compulsórios realizados pelo Sesc/CE à Fecomércio/CE; (ii) ausência de autorização para a realização da operação; e (iii) superfaturamento na aquisição de parte de imóvel adquirido junto à Fecomércio/CE.
7. Após breve síntese das constatações que conduziram à prolação da decisão recorrida, passo à apresentação dos argumentos trazidos em sede de recurso.
8. Nesta etapa processual, os recorrentes argumentam, em síntese, que:
a) o convênio celebrado entre as entidades teria atendido plenamente ao que determina o art. 9º do Regulamento do Sesc (Decreto nº 61.836/1967) , no sentido de manter relações permanentes com as Federações do Comércio, buscando objetivos comuns;
b) as receitas antecipadas à Fecomércio já seriam de propriedade da Federação e teriam por finalidade o fortalecimento dos objetivos comuns;
c) a antecipação da quota de contribuição compulsória não caracterizaria operação de crédito, apesar de terem sido devolvidas ao Sesc/CE com a devida correção;
d) o Regulamento de Licitações e Contratos do Sesc, no inciso VI do seu art. 9º, permite a dispensa de licitação para aquisição de imóveis, bastando a existência de avaliação prévia, competindo ao Conselho Regional aprovar as transações imobiliárias;
e) o TCU reconheceu o atendimento à necessidade de avaliação do imóvel;
f) não caberia aplicar-lhes multa em razão da reprovação de suas contas em um mesmo contrato no qual os demais citados tiveram suas contas julgadas regulares;
g) o Conselho Regional aprovou a compra e que a Divisão Jurídica da Confederação Nacional do Comércio - CNC autorizou o Sesc/CE a adquirir parte do imóvel de propriedade da Fecomércio/CE, em 28/8/2016;
h) a instrução da unidade técnica do TCU reconheceu que o Sesc superou as metas a que se obrigava, em 2015, o que ratificaria o fato de que havia disponibilidade financeira suficiente para a aquisição do imóvel naquele exercício;
i) o Departamento Nacional autorizou a operação, com procuração emanada do seu Presidente, confirmada, posteriormente, pelo Conselho Nacional, nos termos da Deliberação nº 24/2016;
j) a celebração do convênio CE2015-CON-018 preencheu todos os requisitos legais, que os recursos antecipados à Fecomércio/CE eram recursos próprios da Federação e que foram restituídos integralmente e com a devida correção;
k) a devolução dos recursos antecipados à Fecomércio/CE afasta a ocorrência de eventual dano ao erário. 
9. O Sr. Luiz Gastão Bittencourt da Silva acrescenta que a antecipação das quotas de contribuição compulsória à Fecomércio/CE não pode ser caracterizada como empréstimo, visto que:
a) o registro como empréstimo, pela área de contabilidade do Sesc, foi equivocado e que o lançamento correto deveria ter sido na rubrica de repasse por meio de convênio;
b) a operação foi formalizada por meio de convênio absolutamente legal e legítimo entre entidades que se relacionam de forma permanente há décadas, não havendo vantagem financeira para nenhuma das partes;
c) ainda que se tratasse de empréstimo, não havia nenhum impedimento à sua realização, quando observadas as finalidades institucionais comuns entre as entidades convenentes;
d) a operação, ao final, não acarretou prejuízo ao Sesc/CE, pois o imóvel foi adquirido por R$ 12,5 milhões, valor bem abaixo do laudo de avaliação (R$ 20,3 milhões) , sem considerar as reformas, posteriores à aquisição e que custaram R$ 5,8 milhões;
e) o Convênio CE2015-CON-018 possui as características típicas da espécie, quais sejam: interesses convergentes, colaboração e realização de objetivo comum;
f) a celebração do convênio CE2015-CON-018 não caracterizou autocontrato, em razão de as entidades partícipes possuírem objetivos comuns, com finalidades convergentes.
10. Após a instrução inicial da Serur, a qual contou com a anuência do Ministério Público junto ao TCU (MPTCU) , o Sr. Luiz Gastão Bittencourt da Silva solicitou que fosse analisado o Parecer Técnico da Fundação Instituto de Pesquisas Contábeis, Atuariais e Financeiras - Fipecafi (peças 190 e 191) , o qual, alega o recorrente, demonstra de forma exaustiva a regularidade dos atos praticados e a inexistência de qualquer prejuízo aos cofres do Sesc/CE e Senac/CE na operação que envolveu a aquisição de parte do edifício The White Tower.
11. Referido parecer afirma que:
a) a compra de parte do edifício The White Tower teria gerado aumento de, no mínimo, R$ 2.121.020,46 ao patrimônio da entidade;
b) os lançamentos contábeis realizados pelo Sesc/CE, relativos à transferência de recursos à Fecomércio/CE e à aquisição de parte do imóvel em questão, estariam de acordo com as normas contábeis vigentes no Brasil e aplicáveis à instituição; e
c) a ausência de previsão orçamentária para a compra do imóvel não seria indevida, sob o ponto de vista da doutrina sobre Controladoria e das melhores práticas de controle gerencial.
12. A Secretaria de Recursos (Serur) , após analisar as alegações dos responsáveis, considerouas insuficientes para alterar o mérito do julgado. Propõe conhecer o recurso de reconsideração, para, no mérito, negar-lhe provimento, contando com a anuência do representante do MPTCU.
13. Feito este breve resumo, passo a decidir.
14. De pronto, reitero o exame preliminar de admissibilidade, quando conheci dos recursos de reconsideração interpostos pelo Sr. Luiz Gastão Bittencourt da Silva e pela Sra. Antônia Regina Pinho da Costa Leitão, nos termos dos arts. 32, inciso I, e 33 da Lei 8.443/1992, c/c o art. 285 do Regimento Interno do TCU, suspendendo, exclusivamente com relação aos recorrentes, os efeitos dos itens 9.6 e 9.7 do Acórdão 13458/2019-TCU-Primeira Câmara (peça 118) .
15. Analisando as peças recursais, concluo que as alegações trazidas pelos recorrentes, em essência, apresentam os mesmos fundamentos, o que justifica sua análise conjunta.
16. Inicialmente, ressalto que está fora do escopo da análise dos presentes recursos de reconsideração a discussão sobre eventual débito envolvendo valores referentes à efetiva aquisição do edifício The White Tower, cuja existência e quantificação estão sendo apuradas nos autos do TC Processo 020.907/2019-2, autuado por determinação contida no Acórdão 5095/2019-TCU-Primeira Câmara. Entretanto, verifico que o Parecer Técnico emitido pela Fundação Instituto de Pesquisas Contábeis Atuariais e Financeiras-Fipecafi (peças 190 e 191) , uma das maiores autoridades sobre temas financeiros e contábeis no Brasil, atestou a vantajosidade da operação para o Sesc/CE, estimada em cerca de R$ 2 milhões, conforme laudos de avaliação acostados aos presentes autos.
17. Quanto à avaliação dos atos de gestão dos administradores no exercício em análise, divirjo em parte das conclusões propostas pela Serur, pelas razões que exponho a seguir.
18. A ausência de formalização de discussões prévias à celebração do Convênio CE2015-CON-018 não constitui irregularidade ou evidência de irregularidade que tenha se concretizado por meio da celebração do referido ajuste. Entendo que a falta de documentação dos debates prévios seja uma boa prática que, de fato, não foi seguida pelos recorrentes, mas que, em relação ao citado convênio, não representou óbice ao alcance dos objetivos da entidade, uma vez que a unidade técnica atestou que o Senac/CE superou as metas a que se obrigava durante o exercício de 2015.
19. No caso em análise, a celebração de convênio entre os entes que compõem o sistema comércio, no âmbito regional, é lícita e está embasada no regimento do Sesc e no Decreto 61.836/1967, que asseguram que a entidade estabelecerá relações permanentes com a federação de comércio estadual, colimando a um melhor rendimento de seus objetivos comuns
20. Nesse sentido, estiveram presentes as características inerentes a esta espécie de ajuste, pois o objetivo de centralizar a representação colegiada dos convenentes reflete interesse recíproco e mútua cooperação, conforme preconiza o inciso I do §1º do art. 1º do Decreto 6.170/2007. Além disso, os recursos antecipados pelo Sesc/CE, no exercício de 2015, ao qual se referem às presentes contas, foram restituídos durante o exercício de 2016, corrigidos pela taxa de juros que remunera as aplicações financeiras da entidade (Selic) , conforme demonstrado em quadro-resumo da operação, constante de instrução de mérito que propôs julgar as contas dos responsáveis regulares com ressalvas (peça 23, p. 14 e 15) . Vale destacar que, naquela oportunidade, a proposta da unidade instrutora contou com a anuência do representante do MPTCU.
21. Quanto à eventual irregularidade caracterizada pela celebração de autocontrato, acolho as alegações dos recorrentes, no sentido de que o Convênio CE2015-CON-018 foi celebrado por três entidades distintas que, por força do art. 23-A do Decreto 61.836/1967 e do art. 23-A do Decreto 61.843/1967, possuem o mesmo representante. Ademais, os citados decretos também estabelecem que compete aos Presidentes de Conselhos Regionais assinar acordos e convênios envolvendo as entidades signatárias do ajuste sob análise (alínea "i" do inciso II do art. 28 do Decreto 61.836/1967 e alínea "i" do inciso II do art. 28 do Decreto 61.843/1967) . Considerar tal circunstância uma irregularidade seria inviabilizar a celebração de qualquer instrumento entre as entidades, sendo praticamente impossível às Administrações Regionais do Sesc, por exemplo, manter relações com as federações de comércio, em âmbito regional, a fim concretizar o que estabelece o art. 9º do Decreto 61.836/1967, que prevê, em seu §2º, a celebração de ajuste entre as entidades interessadas para alcançar tal objetivo. 
22. A respeito da alegação de ocorrência de celebração de operação de crédito por meio de acordo intitulado como convênio, acolho as alegações dos recorrentes, pois o ajuste pactuado entre as entidades previu a antecipação de recursos que o Sesc/CE, nos termos do art. 33 do Decreto 61.836/1967, tem o dever de repassar à Fecomércio/CE. Entretanto, ainda que se tratasse de operação de crédito, conforme registrado pelo setor contábil do Sesc/CE, sua realização estaria amparada no art. 586 do Código Civil e alinhada à consecução dos objetivos comuns das entidades, conforme disposto no Convênio CE2015-CON-018. 
23. Não obstante isso, entendo que classificar a antecipação de recursos à Fecomércio/CE como operação de crédito não reflete as características reais da operação, haja vista que o seu desfecho foi a restituição integral do valor, acrescido dos juros equivalentes à taxa Selic, que é a mesma remuneração das aplicações financeiras da entidade, evidenciando que a operação representou um esforço conjunto para a consecução de um objetivo comum.
24. Sobre a ausência de previsão orçamentária e de autorização para a operação de compra de parte de imóvel, o voto do Exmo. Relator a quo fundamenta a irregularidade diante da constatação de que a Resolução SESC/AR/CE nº 1.008/2015 não seria apta a suprir o que estabelece o art. 1º da Resolução SESC/DN nº 1.004/2001, quanto às normas a serem observadas para a aquisição de imóveis, cujo trecho transcrito no voto da decisão recorrida reproduzo a seguir:
Art. 1º - As operações de compra e venda, doação e concessão de uso de imóveis serão efetuadas com observância das seguintes normas: 
I - Exposição fundamentada do Presidente ao Conselho Regional, especificando as condições e a forma da operação, complementando o processo com plantas de localização e das benfeitorias existentes, esclarecendo:
a - quando se tratar de alienação - as razões que a justificam e os objetivos visados com o produto (preço) da operação;
b - quando se tratar de aquisição por compra ou doação - a necessidade e a oportunidade da medida, a existência de disponibilidades financeira e orçamentária para o investimento, que não prejudiquem a normal execução do seu programa de trabalho e a existência de plano de instalação e manutenção, de forma que fique devidamente comprovada a capacidade econômico-financeira do Órgão interessado para assumir a responsabilidade do novo compromisso. (...) 
Art. 2º - Para instruir o processo de aquisição ou alienação serão necessários, no mínimo, dois laudos de avaliação fundamentados, em que sejam analisados, inclusive, a situação e o valor do terreno, qualidade da construção e estado de conservação do imóvel. 
 (...) (destaquei) 
25. Quanto a esse aspecto, entendo que a Deliberação Sesc nº 24/2016, de 28/6/2016, cumpriu o quanto determina o art. 4º da Resolução SESC/DN nº 1.004/2001, convalidando os atos anteriormente praticados, conforme jurisprudência desta Corte (Acórdão 2075/2021-TCU-Plenário, relator Ministro Raimundo Carreiro, Acórdão 1737/2021-TCU-Plenário, Relator Ministro-Substituto Weder de Oliveira, Acórdão 13748/2018-TCU-Primeira Câmara e 4911/2015-1ª Câmara, Relator Ministro Walton Alencar e Acórdão 5431/2017-TCU-Segunda Câmara, Relatora Ministra Ana Arraes) .
26. Em relação aos termos da Resolução SESC/AR/CE nº 1.008/2015, que autorizou a assinatura da promessa de compra e venda de fração do imóvel, bem como do parecer que a aprovou, constato que ambos poderiam apresentar maior grau de detalhamento da aquisição pretendida. Contudo, entendo que tal circunstância não se mostra suficiente para julgar irregulares as contas dos responsáveis, pois as exigências constantes da Resolução SESC/DN nº  1.004/2001 objetivam, em última análise, estimar os impactos das aquisições sobre a gestão da entidade, buscando mitigar potenciais riscos inerentes a negócios desta natureza. Entretanto, conforme se verifica a partir dos autos, o Sesc/CE conseguiu superar as metas previstas para o exercício de 2015, exercício ao qual se refere o presente processo de contas, demonstrando que tais riscos não impactaram aquela gestão.
27. Ainda quanto à previsão orçamentária, aproveito as conclusões do Parecer Técnico elaborado pela Fundação Instituo de Pesquisas Contábeis, Atuariais e Financeiras-Fipecafi (peças 190 e 191) , no sentido de que o orçamento não deve ser um obstáculo intransponível diante de circunstâncias que podem representar boas oportunidades para a entidade e que requerem decisões e ações em curto espaço de tempo.
28. Ressalto, ainda, que a transação em tela exigia eficiência administrativa, sob pena de se perder uma oportunidade de se otimizar as atividades da entidade. Portanto, resta evidente que tal situação deva ser analisada considerando os obstáculos e as dificuldades reais do gestor e as exigências das políticas públicas a seu cargo, devendo-se considerar as circunstâncias práticas que houverem imposto, limitado ou condicionado a sua ação, em estrita obediência ao que determina a Lei de Introdução às Normas de Direito Brasileiro - LINDB (Decreto-lei 4.567/1942) em seu artigo 22, in verbis:
Art. 22.  Na interpretação de normas sobre gestão pública, serão considerados os obstáculos e as dificuldades reais do gestor e as exigências das políticas públicas a seu cargo, sem prejuízo dos direitos dos administrados.      (Regulamento) 
§ 1º  Em decisão sobre regularidade de conduta ou validade de ato, contrato, ajuste, processo ou norma administrativa, serão consideradas as circunstâncias práticas que houverem imposto, limitado ou condicionado a ação do agente.                     (Incluído pela Lei nº 13.655, de 2018)  
§ 2º  Na aplicação de sanções, serão consideradas a natureza e a gravidade da infração cometida, os danos que dela provierem para a administração pública, as circunstâncias agravantes ou atenuantes e os antecedentes do agente.                   (Incluído pela Lei nº 13.655, de 2018) 
§ 3º  As sanções aplicadas ao agente serão levadas em conta na dosimetria das demais sanções de mesma natureza e relativas ao mesmo fato.                     (Incluído pela Lei nº 13.655, de 2018) 
29. No que diz respeito ao exame da materialidade e, portanto, também da relevância, após analisar os elementos carreados aos autos, verifico que os atos de gestão praticados não se mostram suficientes a ponto de ensejar a reprovação das contas dos gestores.
30. Destaco, por derradeiro, que o entendimento que proponho não representa nova interpretação dos fatos que já não tenha sido manifestada no curso deste processo de contas. Isso porque, compulsando os presentes autos, verifico que, em duas oportunidades, a unidade técnica, por meio de instruções de mérito (peças 11 e 23) que contaram com integral anuência do seu corpo dirigente (peças 12 e 24) e do representante do MPTCU (peças 13 e 25) , propôs julgar regulares com ressalva as contas dos recorrentes, considerando que os atos de gestão sob análise representaram impropriedades insuficientes para a reprovação de suas contas.
31. Portanto, após as análises empreendidas, concluo que as manifestações trazidas aos autos em sede recursal se mostraram aptas a afastar os fundamentos que levaram ao julgamento pela irregularidade das contas dos responsáveis e à aplicação de multa. Por essa razão, o recurso deve ser provido.
	Ante o exposto, voto para que o Tribunal de Contas da União aprove o acórdão que submeto a este Colegiado.
TCU, Sala das Sessões, em tagDataSessao.
Ministro VITAL DO RÊGO 
Relator